臺北高等行政法院判決
　　　　　　　　　　　　　　　　　　 94年度訴字第3828號
　　　　　　　　　　　　　　　.
原　　　告　美商‧輝瑞製品股份有限公司
代　表　人　甲○○○○○○
訴訟代理人　林志剛律師（兼送達代收人）
　　　　　　乙○○
被　　　告　經濟部智慧財產局
代　表　人　蔡練生（局長）住同上
訴訟代理人　丙○○
上列當事人間因發明專利申請事件，原告不服經濟部中華民國94
年10月3日經訴字第09406136390號訴願決定，提起行政訴訟，本
院判決如下：
　　主  文
原告之訴駁回。
訴訟費用由原告負擔。
　　事  實
一、事實概要：
    原告於民國88年12月21日以第00000000號「北美豬隻之生殖
    和呼吸徵候（PRRS）病毒之具感染性之cDNA選殖系及彼之用
    途」（下稱系爭案）向被告申請發明專利，經其編為第0000
    0000號審查，不予專利。原告不服，申請再審查，並於93年
    3 月8 日修正申請專利範圍。案經被告以93年10月28日（93
    ）智專三（四）01102 字第09320963820 號專利再審查核駁
    審定書為「本案應不予專利」之處分。原告不服，提起訴願
    ，經遭駁回，遂向本院提起行政訴訟。
二、兩造聲明：
　(一)原告聲明：
    1.訴願決定及原處分均撤銷。
    2.命被告為系爭案准予專利之審定。
    3.訴訟費用由被告負擔。
  (二)被告聲明：
    1.駁回原告之訴。
    2.訴訟費用由原告負擔。
三、兩造之爭點：系爭案是否有違專利法第30條第1 項及第26條
    第2 項之規定，而應不予專利？
　(一)原告主張之理由：
    1.系爭案縱使未寄存質體pT7P129A，舉凡系爭案所屬技術領
      域中具有通常知識者皆能輕易於獲得的「豬隻之生殖和呼
      吸徵候病毒（PRRSV ）的中國分離株」，而據以實施系爭
      案之發明，故無須寄存：
      系爭案使用質體pT7P129A僅是實施系爭案之一項「例示方
      法」而已，因系爭案所屬技術領域中具有通常知識者，皆
      知早在系爭案申請前，已有公開之其他方法可供選擇使用
      ，以輕易取得替代使用系爭案說明書所提及之質體，而實
      施本發明，例如使用「豬隻之生殖和呼吸徵候病毒（PRRS
      V ）的中國分離株」而據以實施。詳言之，系爭案說明書
      係揭示自PRRSV 之北美基因型（或第II型）病毒株構築感
      染性cDNA選殖系，並利用分離株P129之基因組為實施例（
      其中該分離株P129之完整基因組序列係如SEQ ID NO:1 所
      示且亦示於Gen Bank編號AF494042）。上述之該PRRSV 之
      北美基因型病毒株，並非僅存在於北美地區，事實上係廣
      泛流傳於亞洲地區（包括中國和台灣）之主要病毒株。其
      中PRRSV 之中國分離株CH-1a ，早在系爭案申請前已經完
      全定序，且其序列已公開於GenBank 編號AY032626。由於
      P129和CH-1a 病毒株基因組之並列配對分析（pairwise
      alignment ），顯示該2 個病毒株係極為相關。該P129和
      CH-1a 病毒株基因組在長度上極為相似，且具有95% 核
      酸相同性。其他PRRSV 之亞洲分離株（例如HB-1（sh）
      /2002 （GenBank 編號AY150312），與該P129亦極為相關
      。而利用該P129病毒株之基因組對GenBank 之序列進行搜
      尋，即可發現該CH-1a 和HB-1（sh）/2002 病毒株之基因
      組係最為同源之序列。基於存在於亞洲地區（包括中國和
      台灣）之PRRSV 病毒株與該P129具有高度同源性，因此系
      爭案所屬技術領域中具有通常知識者皆易於獲得系爭案所
      使用之生物材料，並隨後進行系爭案說明書所揭示之實施
      步驟。引子結合序列和限制圖譜當可保留被使用，進而
      可構築該CH-1a 和HB-1（sh）/ 2002病毒株或類似台灣
      PRRSV 分離株之感染性cDNA選殖系（其功能和性質係與該
      分離株P129之感染性cDNA選殖系者相似）。
    2.被告答辯主張北美ＰＲＲＳ病毒不易取得超出審定理由：
      (1)被告於其「再審查核駁審定書」的審定理由中，僅載明
        原告寄存於美國ATCC的pT7P129A質體非為本發明技術領
        域中具有通常知識者能輕易獲得，並未載明北美豬隻之
        PRRS病毒非為本發明技術領域中具有通常知識者能輕易
        獲得。
      (2)依據科學界的習有慣例，使用北美PRRS病毒之科學報告
        或文獻一旦經發表，該所屬技術領域之技術者，即能輕
        易且無償地自發表該科學報告或文獻之作者處，取得該
        北美PRRS病毒之樣品。換句話說，自美國普度大學位於
        West Lafayette, Indiana 的動物疾病診斷實驗室之研
        究人員，發表使用該北美PRRS病毒之科學研究報告之日
        起，該北美PRRS病毒即為已知的材料，且為該所屬技術
        領域中具有通常知識者能無償而易於獲得者。
    3.按製備系爭案說明書所例示之pT7P129A質體，如系爭案說
      明書所述，其所用之全部實驗步驟（包括北美PRRS病毒分
      離株P129經高達10次之豬隻連續繼代培養、RNA 之反轉錄
      、引子對之選擇和RT-PCR放大反應、選殖、篩選、定序及
      位置專一性突變），實際上皆為熟習分子生物之研究人員
      於實驗室中進行實驗所慣常使用之實驗步驟。縱使上述每
      個實驗步驟於實施時，會產生誤差而有不確定性，但亦係
      所屬分子生物領域中具有通常知識者所能輕易控制者。縱
      如被告所稱之「由北美豬隻之PRRS病毒製備終產物之pT7P
      129A質體，其所經實驗之數量、步驟累積下來相當的龐大
      」，但只要所歷經之每個實驗步驟皆屬所屬分子生物領域
      中具有通常知識者無需過度實驗地所能易於實施者，則該
      pT7P129A質體當無不易獲得之理。
    4.關於使用中國PRRS分離株CH-1a 替代該原始北美PRRS 病
      毒分離株P129：
      中國PRRS分離株CH-1a 與北美PRRS病毒分離株P129於基因
      組序列上，雖然具有5%之差異，但是中國PRRS分離株CH-1
      a 仍具有毒力而能感染豬隻，進而致使豬隻發病，即如同
      北美PRRS病毒分離株P129對豬隻具有感染力，顯示在基因
      組序列上5%之差異，並未對感染毒力造成任何影響。因此
      ，該5%之差異實可忽略而不予考慮。所以實可使用中國PR
      RS分離株CH-1a 替代北美PRRS病毒分離株P129以構築感染
      性PRRS cDNA 選殖系。即便中國分離株取得的植體與北美
      ＰＲＲＳ取得的植體不同，也是屬於材質的問題。
    5.原告於美國ATCC有進行寄存，係因美國係採最先發明主義
      ，而非如臺灣採最先申請主義，原告為維護在美國之申請
      案保有最先發明主義的利益，才在美國ATCC有進行寄存，
      並非系爭案申請專利範圍第1至5項為微生物材料本身或其
      利用，非屬所屬技術領域中具有通常知識者易於獲得者，
      才在美國ATCC寄存該pT7P129A。
　(二)被告主張之理由：
    1.依據專利法第30條第1 項規定，對於生物材料或利用生物
      材料寄存之事項，原則上都須寄存，僅例外時不須寄存。
      系爭案申請專利範圍第1 至5 項所請為生物材料本身或其
      利用之發明，應於申請前將生物材料寄存於指定之國內寄
      存機構。
    2.申請專利範圍第1 至5 項所涉及之微生物為「北美PRRS病
      毒」並有其明確序列（SEQ ID NO:1 ）界定其係為P129分
      離株，就病毒而言，其與CH-1a 病毒之PRRS病毒中國分離
      株雖有95% 之相似性，但兩者仍為明顯不同之病毒株，其
      序列仍與系爭案所請之P129株間有5%的差異性，也就是有
      約460 個核酸是不同的。且即使獲得中國分離株CH-Ia
      不表示可易於獲得系爭案所使用之生物材料。基於中國分
      離株本身及說明書揭露之內容，非經過度實驗，無法得到
      P129分離株，且中國分離株可以取得的植體與ＰＲＲＳ取
      得的植體不同，即便可以取得，會有進步性的問題。
    3.依91年12月12日公告施行之生物相關發明審查基準第1-8-
      25頁載有：「（1 ）專利法第26條（按即現行專利法第30
      條）第1 項但書有關『熟習該項技術者易於獲得』而無需
      寄存之微生物，包括在申請日前已符合下列情事之一者..
      . （iii ）熟習該項技術者根據發明說明之揭露而無需過
      度實驗即可製得之微生物。」構築系爭案之pT7P129A質體
      ， 需從北美豬隻之PRRS病毒（原告得自於美國普度大學
      位於West Lafayette，Indiana 的動物疾病診斷實驗室的
      研究人員，此已非具有通常知識者皆能輕易獲得）經10次
      豬隻連續培養（包括2 次斑點純化及一次隨後的傳送；載
      於發明專利說明書第51頁第17行以下，惟並無明確之操作
      條件），並經篩選及確認後得到PRRS病毒株P129A 之RNA
      ，而SEQ ID NO.1 之序列為相對應P129A RNA 基因體的cD
      NA序列，總長度為15395 個核酸。RNA 再經反轉錄及
      隨機六鹽基引子進行反轉錄作用為cDNA，再使用基因專一
      性的引子對此cDNA進行PCR 放大，從凝膠中切除PCR 產物
      並經T/A 選殖到質體pCR2.1內。再設計不同之引子序列共
      13個，分別為SEQ ID NO.10-22 經以RT-PCR增幅以獲致作
      為之後構築系爭案pT7P129A質體之4 條不同片段之產物，
      再將此4 個不同片段長短之產物製作成具感染性全長cDNA
      選殖系，此須經過4 個片段選殖至質體、篩選、定序後，
      再利用位置專一突變法突變該序列並須再定序確認才可得
      到pT7P129A質體，其過程需經篩選、突變等繁瑣之程序。
      加上從北美豬隻之PRRS病毒經10次豬隻連續培養開始，每
      個步驟都需經分子生物學之精密操作，其操作之溶液濃度
      、溫度、時間、條件、於說明書中皆無明確之記載，即使
      縱有記載，觀之整個流程幾乎每個步驟都要再為篩選、確
      認、定序，其欲由北美豬隻之PRRS病毒製備終產物之pT7P
      129A質體其所經實驗之數量、步驟累積下來相當的龐大，
      實難謂為所屬技術領域具有通常知識者易於獲得者，依法
      亦應予以寄存。
    4.就判斷新穎性而言，美國為先發明主義，我國則為先申請
      主義，但系爭案之爭執點在於是否違反專利法第30條第1
      項「申請前寄存」及第26條第2 項「發明說明應明確且充
      分揭露，使該發明所屬技術領域中具有通常知識者，能了
      解其內容並可據以實施」之要件，原告以其於ATCC寄存是
      為取得最先發明人之抗辯並無理由。
　　理  由
一、本件原處分係於93年10月28日作成，依專利法第135條規定
    ：「本法中華民國92年1月3日修正施行前，尚未審定之專利
    申請案，適用修正施行後之規定。」因此，本件應適用93年
    7 月1 日施行之現行專利法之規定。次按，「申請發明專利
    ，由專利申請權人備具申請書、說明書、必要圖式，向專利
    專責機關申請之。」、「前條之說明書，應載明發明名稱、
    發明說明、摘要及申請專利範圍」、「發明說明應明確且充
    分揭露，使該發明所屬技術領域中具有通常知識者，能瞭解
    其內容，並可據以實施。」分別為專利法第25條第1 項及第
    26條第1 、2 項所明定。又按「申請生物材料或利用生物材
    料之發明專利，申請人最遲應於申請日將該生物材料寄存於
    專利專責機關指定之國內寄存機構，並於申請書上載明寄存
    機構、寄存日期、及寄存號碼。但該生物材料為所屬技術領
    域中具有通常知識者易於獲得時，不須寄存。」復為專利法
    第30條第1 項所明定。又違反第26條、第30條第1 項規定者
    ，應為不予專利之審定，同法第44條亦有明文。另查，本件
    被告專利再審查核駁審定書第3 頁第2 行雖書有「據上論結
    ，本件不符法定專利要件，爰依專利法第31條第1 項...」
    等語，然查審定書理由欄（3 ）第3 行載有：「... 顯見本
    件生物材料為過度實驗始可獲得，亦為申請人所認知，故本
    件生物材料未於申請前辦理寄存，不符專利法第30條第1項
    生物材料寄存之規定... 」，是該審定書核駁之依據應為專
    利法第30條第1 項，此並經被告以94年2 月18日（94）智專
    三（四）01102 字第09420160170 號函更正在卷，應先敘明
    。
二、系爭案於93年3月8日提出申請專利範圍修正本，經被告審查
    認未超出申請時說明書或圖式所揭露之範圍而准其修正，並
    依修正後之申請專利範圍審查。因此，本件應依修正後之申
    請專利範圍審究。依系爭案修正後專利說明書之記載，其申
    請專利範圍為：
1.一種經分離之多核酸分子，其係由編碼感染性RNA 分子之DN
  A 序列所構成，該RNA 分子編碼北美．PRRS病毒，其中該DNA
  序列是SEQ ID NO ：1 。
2.一種經分離之感染性RNA 分子，其係由申請專利範圍第l 項之
  經分離的多核酸分子所編碼，該感染性RNA 分子編碼北美PR
  RS病毒。
3.一種經分離之多核酸分子，其係由編碼感染性RNA 分子之DN
  A 序列所構成，該RNA 分子編碼基因經修飾之北美PRRS病毒，
  使得當該病毒感染豬隻動物時，其無法在該動物體內製造PRRS
  ，其中該DNA 序列係SEQ ID NO:1 ，其開放密碼區（ORF ）7
  （殼包核酸基因）或其部分係經刪除、1 或多個外來基因或抗
  原決定部位係插入至其ORF7中及/ 或其ORF4（膜糖蛋白基因）
  或其部分係經刪除。
4.一種用於保護豬隻動物免於PRRS病毒感染之疫苗，其包含基因
  經修飾的北美PRRS病毒，該北美PRRS病毒是由感染性RNA 分子
  所編碼，該RNA 分子係由申請專利範圍第3 項之多核酸分子
  所編碼，或包含該感染性RNA 分子，其含量係能有效地產生免
  疫保護用以對抗PRRS病毒感染，以及獸用可接受之載體。
5.一種用於產製基因經修飾之北美PRRS病毒的功能性病毒體之方
  法，該北美PRRS病毒係由申請專利圍第3 項之多核酸分子所
  編碼之感染性RNA 分子所編碼，該方法包含利用該編碼基因經
  修飾之北美PRRS毒的感染性RNA分子及協助者病毒轉染合適的
  哺乳動物細胞，該協助者病毒係表現由該基因經修飾之北美PR
  RS病毒之1 或多個突變? 的編碼序列所編碼之1 或多個北美PR
  RS病毒，及自該協助者病毒分離藉由該細胞所表現之基因經
  修飾之北美PRRS病毒體。
三、依專利審查基準第11章生物相關發明所定義「微生物」之適
    用範圍，包括載體、質體、噬菌體、病毒、細菌、真菌、動
    物或植物細胞株、動物或植物組織培養物、原生動物、單細
    胞藻類等生物物質等。而所謂生物物質（或稱生物材料）係
    指含有遺傳訊息，並可自我複製或於生物系統中複製之任何
    物質。系爭案第1項至第4項係有關多核酸分子、感染性
    RNA分子、一種用於保護豬隻動物免於PRRS病毒感染之疫苗
    ，其包含基因經修飾的北美PRRS病毒，該北美PRRS病毒是由
    感染性RNA分子所編碼，該RNA分子係由申請專利範圍第3項
    之多核酸分子所編碼，或包含該感染性RNA分子以及獸用
    可接受之載體，第5項係一種用於產製基因經修飾之北美
    PRRS病毒的功能性病毒體之方法。經查，申請專利範圍第1
    、3項「多核酸分子」及第2項「感染性RNA 分子」分別包
    含完整的PRRS P129A之cDNA及RNA序列，於宿主有複製出病
    毒的潛力。「多核酸分子」是由PRRS P129A 病毒核酸製
    備所得，另「感染性RNA分子」則係由「多核酸分子」所
    編碼；又申請專利範圍第4項疫苗及第5項病毒產製, 是經操
    控「多核酸分子」所得，而「多核酸分子」是由PRRS
    P129A 病毒核酸製備，皆屬微生物或生物材料利用的範圍，
    依專利法第30條第1 項規定，原告最遲應於申請日將該生物
    材料寄存於被告指定之國內寄存機構。
四、原告雖主張製備系爭案說明書所例示之pT7P129A質體，如系
    爭案說明書所述，其所用之全部實驗步驟（包括北美PRRS病
    毒分離株P129經高達10次之豬隻連續繼代培養、RNA 之反轉
    錄、引子對之選擇和RT-PCR放大反應、選殖、篩選、定序及
    位置專一性突變），實際上皆為熟習分子生物之研究人員於
    實驗室中進行實驗所慣常使用之實驗步驟。縱使上述每個實
    驗步驟於實施時，會產生誤差而有不確定性，但亦係所屬分
    子生物領域中具有通常知識者所能輕易控制者，只要所歷經
    之每個實驗步驟皆為所屬分子生物領域中具有通常知識者無
    需過度實驗地所能易於實施者，則該pT7P129A質體當無不易
    獲得之理。
五、經查，依原告於95年9 月6 日所提構築系爭案之pT7P129A質
    體獲得之實驗流程表顯示，該質體，需從北美豬隻之PRRS病
    毒經10次豬隻連續培養（包括2 次斑點純化及一次隨後的傳
    送，系爭案專利說明書第51頁第17行以下參照），並經篩選
    及確認後得到PRRS病毒株P129A 之RNA ，而SEQ ID NO.1 之
    序列為相對應P129A RNA 基因體的cDNA序列，總長度為1539
    5 個核酸。RNA 再經反轉錄及隨機六鹽基引子進行反轉
    錄作用為cDNA，再使用基因專一性的引子對此cDNA進行PCR
    放大，從凝膠中切除PCR 產物並經T/A 選殖到質體pCR2.1內
    。再設計不同之引子序列共13個，分別為SEQ ID NO.10-22
    經以RT-PCR增幅以獲致作為之後構築系爭案pT7P129A質體之
    4 條不同片段之產物，再將此4 個不同片段長短之產物製作
    成具感染性全長cDNA選殖系，此須經過4 個片段選殖至質體
    、篩選、定序後，再利用位置專一突變法突變該序列並須再
    定序確認才可得到。因此，上開質體獲得之過程需經篩選、
    突變等繁瑣之程序。且每個步驟都要再為篩選、確認、定序
    ，其欲由北美豬隻之PRRS病毒製備終產物之pT7P129A質體其
    所經實驗之數量、步驟累積下來相當的龐大。加上從北美豬
    隻之PRRS病毒經10次豬隻連續培養開始，每個步驟都需經分
    子生物學之精密操作，其操作之溶液濃度、溫度、時間、條
    件、於說明書中皆無明確之記載，自難謂係所屬技術領域中
    具有通常知識者易於獲得。
六、原告再主張系爭案使用質體pT7P129A僅是實施系爭案之一項
    「例示方法」而已，系爭案所屬技術領域中具有通常知識者
    ，皆知早在系爭案申請前，已有公開之其他方法可供選擇使
    用，以輕易取得替代使用系爭案說明書所提及之質體，而實
    施本發明，例如使用「豬隻之生殖和呼吸徵候病毒（PRRS V
    ）的中國分離株」而據以實施。且依據科學界的習有慣例，
    使用北美PRRS病毒之科學報告或文獻一旦經發表，該所屬技
    術領域之技術者，即能輕易且無償地自發表該科學報告或文
    獻之作者處，取得該北美PRRS病毒分之樣品。經查，系爭案
    申請專利範圍第1 至5 項所涉及之微生物為「北美PRRS病毒
    」並有其明確序列（SEQ ID NO:1 ），且界定其係為P129分
    離株，就病毒而言，其與CH-1a 病毒之PRRS病毒中國分離株
    雖有95% 之相似性，但兩者仍為明顯不同之病毒株，其序列
    仍與系爭案所請之P129株間至系有5%的差異性，此亦為原告
    於上開實驗流程表最末段所明載。則即使獲得中國分離株
    CH-Ia 亦不表示可易於獲得系爭案所使用之生物材料，原告
    此部分之主張，仍非可採。又構築系爭案之pT7P129A質體，
    需從北美豬隻之PRRS病毒經篩選、突變等繁瑣之程序，已如
    前述。而命名為P129的PRRS病毒分離株係得自美國普度大學
    位於West Lafayette，Indiana 的動物疾病診斷實驗室的三
    位研究人員，業經系爭案專利說明書第50頁載明，則此自特
    定機構之人員始能取得之病毒分離株係，難謂具有通常知識
    者皆能輕易獲得，原告主張使用北美PRRS病毒之科學報告或
    文獻一旦經發表，該所屬技術領域之技術者，即能輕易且無
    償地自發表該科學報告或文獻之作者處，取得該北美PRRS病
    毒之樣品，並非可採。
七、綜上所述，系爭案申請專利範圍第1 項、第3 項之多核酸
    分子，第2 項之感染性RNA 分子，分別包含完整的PRRS
    P129A 之cDNA及RNA 序列，多核酸分子是由PRRS P129A病
    毒核酸製備所得，另感染性RNA 分子則係由「多核酸分子
    」所編碼；申請專利範圍第4 項疫苗及第5 項病毒產製, 是
    經操控「多核酸分子」所得，而「多核酸分子」是由
    PRRS P129A 病 毒核酸製備，上開請求項均屬微生物或生物
    材料利用的範圍，且該等生物材料亦非所屬技術領域中具有
    通常知識者易於獲得，則依專利法第30條第1 項規定，原告
    最遲應於申請日將該生物材料寄存於被告指定之國內寄存機
    構。本件原告未依上述規定寄存，而使本發明所屬技術領域
    中具有通常知識者未能據以實施，有違專利法第26條第2 項
    、第30條第1 項之規定。被告據此以系爭案之申請不符專利
    要件而為應不予專利之審定，於法核無不合。訴願決定予以
    維持，亦屬妥適。原告主張前詞，請求撤銷訴願決定及原處
    分，並命被告就系爭案為核准專利之審定，為無理由，應予
    駁回。
據上論結，本件原告之訴為無理由，爰依行政訴訟法第98條第3
項前段，判決如主文。
中　　華　　民　　國　　96　　年　 　1　　月　 31  　 日
                          第三庭審判長法　官  姜素娥
           　　　　　　　　　     　　法　官　曹瑞卿
           　　　　　　　　     　　　法　官  陳國成
上為正本係照原本作成。
如不服本判決，應於送達後20日內向本院提出上訴狀並表明上訴
理由，如於本判決宣示後送達前提起上訴者，應於判決送達後20
日內補提上訴理由書（須按他造人數附繕本）。
中　　華　　民　　國　　96　　年　 　2　　月　　5　　 日
      　　　　　　　　　   　 　      書記官  王英傑
